臺灣新竹地方法院民事判決  
110年度訴字第340號
原      告  台新國際商業銀行股份有限公司

法定代理人  尚瑞強  
訴訟代理人  廖克修  
            邱志仁  
            周麗蘭  
被      告  彭欣蘭  
            范彩蓮  

            范偉義  

            彭偉君  

            彭欣芝  

上列當事人間塗銷分割繼承登記事件，本院於民國110年9月2日
辯論終結，判決如下：
    主  文
原告之訴駁回。
訴訟費用由原告負擔。
    事實及理由
壹、程序方面：
一、按訴狀送達後，原告不得將原訴變更或追加他訴，但擴張或
    減縮應受判決事項之聲明、該訴訟標的對於數人必須合一確
    定時，追加其原非當事人之人為當事人者，不在此限；不變
    更訴訟標的，而補充或更正事實上或法律上之陳述者，非為
    訴之變更或追加，民事訴訟法第255 條第1 項第3 款、第5
    款、第256 條定有明文。再按債權人依民法第244 條行使其
    撤銷權，如僅請求撤銷債務人之行為，則應以行為當事人為
    被告，即其行為為單獨行為時，應以債務人為被告，其行為
    為雙方行為時，應以債務人及其相對人為被告，其行為當事
    人有數人時，必須一同被訴，否則應認其當事人之適格有欠
    缺（最高法院28年上字第978 號裁判意旨可資參照）。經查
    ：本件原告起訴請求撤銷被繼承人彭忠男之繼承人所為遺產
    協議分割行為，其自應以全體繼承人為本件被告。惟原告起
    訴原僅列彭欣蘭、范彩蓮為被告，嗣於查明被繼承人彭忠男
    之繼承人後具狀追加范偉義、彭偉君、彭欣芝為被告，並將
    聲明變更如後述原告訴之聲明所示，即合於民事訴訟法第25
    5 條第1 項第3 款、第5 款、第256 條之規定，應予准許。
二、被告經合法通知，均未於言詞辯論期日到場，核無民事訴訟
    法第386條各款所列情形，爰依民事訴訟法第385條第1項前
    段之規定，准原告聲請，由其一造辯論而為判決。
貳、實體方面：
一、原告主張：被告彭欣蘭於民國(下同)93年間向原告申請信用
    卡及現金卡，嗣被告彭欣蘭未如期繳款，至110年4月12日止
    ，共積欠新臺幣(下同)525,842元及所生之利息未清償。頃
    調閱被告彭欣蘭之申請資料，查得彭忠男(即被繼承人)留有
    如附表所示之遺產，惟被告彭欣蘭因積欠原告上開款項未清
    償亦未向本院為拋棄繼承之意思表示，依法被告應為繼承人
    ，然恐繼承彭忠男之遺產後為原告追索，乃與被告范彩蓮、
    范偉義、彭偉君、彭欣芝合意，由被告范彩蓮為附表編號一
    至六項所示之新竹縣○○鎮○○段0000○0000○0000○0000地號、
    新竹縣○○鄉○○段000地號及其上同段36建號(門牌號碼：竹林
    路109巷6弄26號房屋）(下稱系爭不動產)之分割繼承登記，
    被告彭欣蘭則全然放棄繼承登記，爾後再於106年11月1日移
    轉登記予被告范彩蓮，其等行為，不啻等同將被告彭欣蘭應
    繼承其父財產權利無償移轉予被告范彩蓮，自係有害於原告
    之債權，為此，爰依民法第244條第1項、第4項之規定提起
    本件訴訟，並聲明：
(一)被告彭欣蘭、范彩蓮、范偉義、彭偉君、彭欣芝就訴外人彭
    忠男所遺如附表之遺產，於106年4月29日所為之遺產分割協
    議之債權行為及就前述之遺產分割協議，於登記日期106年1
    1月1日所為之物權行為，均應撤銷。
(二)被告范彩蓮應將訴外人彭忠男所遺附表編號1-6之不動產，
    於登記日期106年11月1日之分割繼承登記予以塗銷。
(三)訴訟費用由被告等負擔。
二、被告均未於言詞辯論期日到場，亦未提出書狀為任何聲明或
    陳述。
三、本院之判斷：
(一)原告主張被告彭欣蘭積欠原告525,842元，又被繼承人彭忠
    男遺有系爭不動產，被告彭欣蘭未向法院為拋棄繼承之意思
    表示，依法為彭忠男之繼承人之一，而與被告范彩蓮、彭偉
    君、范偉義、彭欣芝於106年10月10日合意為遺產分割協議
    ，由范彩蓮繼承之，並於106年11月1日以分割繼承為原因將
    系爭不動產所有權移轉登記予范彩蓮所有等情，業據提出帳
    務總覽、建物登記第二類謄本及異動索引、拋棄繼承查詢等
    件為證(見本院卷第27至39頁)，且經本院依職權向財政部北
    區國稅局竹東稽徵所調閱被繼承人彭忠男遺產稅申報資料，
    經該所以110年5月14日北區國稅局竹東營字第1102547576號
    函檢附被繼承人彭忠男遺產稅核定通知單在卷可查(見本院
    卷第197至200頁)，復調閱新竹縣○○鎮○○段0000○0000○0000○
    0000地號土地、及芎林鄉竹林段488地號土地及其上同段36
    建號建物暨分割繼承登記全卷，經新竹縣竹東地政事務所11
    0年4月28日東地所資字第1100002208號、新竹縣竹北地政事
    務所北地所登字第1100001950號檢送前開資料在卷可稽(見
    本院卷第55至125頁、第129至183頁)。而被告等均已於相當
    時期受合法之通知，未於言詞辯論期日到場，復未提出準備
    書狀爭執，依民事訴訟法第280條第3 項準用同條第1 項規
    定，視同自認，自堪認原告主張之事實為真。
(二)按債務人所為之無償行為，有害及債權者，債權人得聲請法
    院撤銷之；債權人依第1 項之規定聲請法院撤銷時，得並聲
    請命受益人或轉得人回復原狀，但轉得人於轉得時不知有撤
    銷原因者，不在此限，民法第244 條第1 、4 項定有明文。
    次按繼承人自繼承開始時，除本法另有規定外，承受被繼承
    人財產上之一切權利、義務；繼承人有數人時，在分割遺產
    前，各繼承人對於遺產全部為公同共有，此為民法第1148條
    第1項前段、第1151條所明定。又債權人得依民法第244條規
    定行使撤銷權者，以債務人所為非以其人格上之法益為基礎
    之財產上之行為為限，若單純係財產利益之拒絕，如贈與要
    約之拒絕，第三人承擔債務之拒絕，繼承或遺贈之拋棄，自
    不許債權人撤銷之。易言之，債權人得依民法第244條規定
    行使撤銷訴權者，以債務人所為非其人格上之法益為基礎之
    財產上之行為為限，繼承權係以人格上之法益為基礎，且拋
    棄之效果，不特不承受被繼承人之財產上權利，亦不承受被
    繼承人財產上之義務，故繼承權之拋棄，縱有害及債權，仍
    不許債權人撤銷之。此係因撤銷權行使之目的，在於保全債
    務人原有之債權清償力，非在增加其清償力，故債務人拒絕
    財產利益取得之行為，自不得為撤銷權之標的。
(三)又本件繼承人自被繼承人彭忠男死亡時起公同共有系爭不動
    產，惟此公同共有源自繼承法律關係，較諸一般因法律行為
    成立之公同共有，具有濃厚之身分屬性。繼承人間之遺產分
    割協議及依該協議所為分割遺產之行為，係繼承人間基於繼
    承人之身分關係，就被繼承人彭忠男所遺如附表所示不動產
    之權利互為協議後，再行分配之權利，為「多數繼承人之共
    同行為」。衡諸一般社會常情，分配遺產之權利時，往往會
    考量被繼承人生前意願、繼承人對被繼承人之貢獻（有無扶
    養之事實）、家族成員間感情、被繼承人生前已分配予各繼
    承人之財產（贈與之歸扣）、承擔祭祀義務等諸多因素，始
    能達成該遺產分割協議；甚而分割遺產協議亦考量繼承人間
    於該協議成立之前之整體經濟交流狀態。故被告彭欣蘭、范
    彩蓮、彭偉君、范偉義、彭欣芝間就系爭不動產所為遺產分
    割協議及依該協議所為分割繼承登記之行為，本質上為繼承
    人間基於繼承人身分，就繼承之遺產如何分配所為之協議，
    應屬以人格法益為基礎之財產上行為，乃被告彭欣蘭、范彩
    蓮、彭偉君、范偉義、彭欣芝基於繼承人之身分關係所為之
    行為，為高度人格自由之表現，具有與人格權緊密相連之特
    性，非僅單一債務人之無償行為或贈與行為。是債務人基於
    身分關係，拒絕取得財產或利益之遺產分割行為應不得作為
    撤銷權之標的，否則不免侵害債務人基於其身分所為自由權
    之行使過甚。況本件除原告之債務人彭欣蘭外，尚有非原告
    債務人之繼承人即被告范偉義、彭偉君、彭欣芝亦同樣未分
    得被繼承人彭忠男所遺之系爭不動產，而全體協議將系爭不
    動產由渠等之母即被告范彩蓮繼承，足見前開遺產分割協議
    寓有子女給予父母生活保障、克盡扶養責任之性質，是被告
    等繼承人間如此分配，實與法律規範及一般社會生活常情相
    符，尚非故意以無償方式詐害原告對被告彭欣蘭之債權為目
    的。原告主張債務人彭欣蘭唯恐遺產繼承後遭原告追討，而
    與其他繼承人協議不予繼承云云，為原告推測之詞，要屬無
    據。
(四)此外，債權人貸與款項予債務人時所評估者，衡係對債務人
    本身之資力，通常不會就將來未必發生之情事，例如債務人
    之被繼承人之資力予以評估，故債權人自應以債務人個人之
    財產為其信賴之基礎，如認不足，應於借款時附加保證人或
    抵押物等擔保，故債權人對債務人之被繼承人財產之期待，
    難認有法律上保護之必要；且民法第244條規定行使撤銷權
    之立法目的，乃在保全債務人原有之債權清償力，並非在使
    債務人增加其清償力，揆諸上揭說明，債務人拋棄繼承權，
    既不許債權人撤銷之，債務人與其他繼承人所為遺產分割協
    議，自亦不許債權人訴請撤銷，故應認被告彭欣蘭、范彩蓮
    、彭偉君、范偉義、彭欣芝間就系爭不動產所為遺產分割協
    議之債權行為，及依該協議所為之分割繼承登記之物權行為
    ，均不得為債權人行使撤銷權之標的。參酌被告彭欣蘭係於
    94年向原告申辦現金卡、信用卡使用，而被繼承人彭忠男於
    106年4月29日死亡，足認原告核卡予被告彭欣蘭時所評估者
    ，當係被告彭欣蘭本身之資力，無從就其將來未必獲致之財
    產予以衡估，故原告對附表所示不動產之公同共有權利，本
    不在民法第244條擬為保護之債務人清償力範圍內，原告即
    債權人對被告彭欣蘭取得遺產之期待，難認有保護之必要。
    至原告起訴意旨雖引高等法院法律座談會法律意見，主張其
    得就上開遺產分割之債權行為及遺產登記之物權行為訴請撤
    銷云云。惟按當事人所為行為，其性質為何、是否符合相關
    法律要件，乃係法律解釋、適用之問題，而屬法院審理個案
    時之職權，不受當事人主張之拘束，且除判例外，亦不受他
    案判決、或其他司法機關法律座談會之拘束，起訴意旨此部
    分所指，委無可採。
(五)從而，本件被告間就彭忠男遺產，協議分歸被告范彩蓮所有
    ，被告彭欣蘭、彭偉君、范偉義、彭欣芝均因此未取得此部
    分遺產，核非無償處分彭欣蘭之責任財產，與債權人得撤銷
    之無償行為尚屬有間。
四、綜上所述，原告依民法第244條第1項、第4項規定，請求撤
    銷被告間遺產協議分割之債權行為及物權行為，並塗銷分割
    繼承登記，均為無理由，應予駁回。
五、本件事證已臻明確，兩造其餘主張、陳述及攻擊防禦方法，
    均核與判決結果無影響，爰不再予斟酌，併此敘明。
六、據上論結，原告之訴為無理由，依民事訴訟法第78條，判決
    如主文。 
中　　華　　民　　國　　110 　年　　9 　　月　　16　　日
                      民事第一庭法　官　楊明箴
以上正本係照原本作成。
如對本判決上訴，須於判決送達後20日內向本院提出上訴狀。如
委任律師提起上訴者，應一併繳納上訴審裁判費。
中　　華　　民　　國　　110 　年　　9 　　月　　17　　日
                                書記官　劉亭筠
　　　　　　　　　　　　　　　　
附表：
編號 種類 財產所在或名稱 財產數量 持分 1 土地 新竹縣○○鎮○○段0000地號 總面積95平方公尺 1/6 2 土地 新竹縣○○鎮○○段0000地號 總面積7平方公尺 1/6 3 土地 新竹縣○○鎮○○段0000地號 總面積174平方公尺 1/6 4 土地 新竹縣○○鎮○○段0000地號 總面積186平方公尺 1/6 5 土地 新竹縣○○鄉○○段000地號 總面積83.63平方公尺 1/1 6 建物 新竹縣○○鄉○○段00○號 總面積86.9平方公尺 1/1 7 存款 新竹縣芎林鄉農會 新臺幣21,319元 1/1 8 存款 竹東長春郵局 新臺幣24,310元 1/1 9 車輛 普通重型F87-551機車  1/1 10 車輛 自用小客車JX-8526  1/1 11 車輛 自用小客車AAS-7805  1/1